【裁判字號】    88,訴,238
【裁判日期】    890125
【裁判案由】    違反公司法
【裁判全文】
台灣台中地方法院刑事判決                          八十八年度訴字第二三八號
    公  訴  人  台灣台中地方法院檢察署檢察官
    被      告  戴清溪
    選任辯護人  朱元宏
右列被告因違反公司法案件，經檢察官提起公訴（八十七年度偵字第一五六一五號）
，本院判決如左：
    主  文
戴清溪連續公司負責人，違反公司應收之股款並未實際繳納，而以申請文件表明收足
之規定，處有期徒刑肆月，緩刑貳年。
    事  實
一、戴清溪為宏通股份有限公司（下稱宏通公司）及宏帥建設股份有限公司（下稱宏
    帥公司）之負責人，基於概括之犯意，於民國八十一年二月間宏通公司及宏帥公
    司二家公司籌組設立時，明知該二家公司之股東各十六位（均為戴清溪、戴宏一
    、戴金火、戴文瑛、鄭雅文、沈清連、戴張純淑、許木灶、甲○○、林川內、戴
    曹淑女、戴宏全、張月雀、戴榮成、林爐及劉允彰）均未實際繳納股款，竟以由
    宏全金屬開發股份有限公司（下稱宏全公司）於八十一年二月十二日向中國農民
    銀行台中分行借得五千萬元後，旋於同日開立同額支票轉入同分行家都有限公司
    （下稱家都公司）支票存款帳戶，再由家都公司開立三十二張，金額合計五千萬
    元之支票予宏通公司及宏帥公司之上述十六位股東分別存入農民銀行台中分行宏
    通公司、宏帥公司籌備處之帳戶內之方式，取得存款證明。再委由不知情之詹啟
    吉會計師事務所人員於同年二月十三日為資本簽證，表明已收足股款後，並即持
    向臺灣省政府建設廳申辦公司設立登記，使不知情承辦人員登載於其職務上掌管
    公司設立登記事項卡之公文書，足生損害於臺灣省政府建設廳對於公司設立登記
    正確性。旋宏通公司及宏帥公司即於翌日（即八十一年二月十四日）各提款二千
    五百萬元，轉存入家都公司前開帳戶；家都公司再開立支票計三千三百萬元（起
    訴書誤載為三千萬元）轉存入宏全公司帳戶，宏全公司再於當日即提款三千萬元
    償還農民銀行台中分行前開貸款。
二、案經台灣台中地方法院檢察署檢察官自動檢舉偵查起訴。
    理  由
一、訊據被告戴清溪固坦承其為宏通公司及宏帥公司設立時之負責人，惟辯稱：上開
    十六位股東均同時為宏全公司股東，渠等有約定雖以宏全公司名義貸借五千萬元
    ，惟股東須以宏全公司將來之配息抵償債務云云。惟查，右揭犯罪事實有臺灣省
    政府建設廳八十六年八月三十日（八六）建三甲字第二二二○六○號函附之宏通
    公司、宏帥公司登記事項卡、中國農民銀行轉帳收入傳票、支票存款轉帳代傳票
    、活期存款存款憑條及詹啟吉會計師事務所查核報告書等資料在卷可稽。再上述
    十六位股東苟真有約定由宏全公司名義向銀行借錢出資，再以將來可得之配息抵
    償股款，則宏全公司貸得上開五千萬元之後，儘可由宏全公司之帳戶直接撥款至
    各股東名下，豈須大費周章，先由宏全公司將該五千萬元轉入家都公司帳戶，復
    由家都公司簽發三十二張計五千萬元之支票予上開十六位股東。又豈有在宏通、
    宏帥二家公司設立登記後翌日，旋即各提款二千五百萬元，轉存入家都公司前開
    帳戶，家都公司再開立支票計三千三百萬元轉存入宏全公司帳戶，宏全公司再於
    當日即提款三千萬元償還農民銀行台中分行前開貸款之理。至宏全公司總經理即
    證人甲○○於本院審理中雖證稱：股東確有約定用配息抵還宏全公司上開借款，
    且股東為上開五千萬元借款之保證人云云，惟被告既為甲○○之姐夫，而甲○○
    復為上開十六位股東之一，本有附和被告辯詞之虞，且該五千萬元借款，僅被告
    、甲○○、林川內及戴金火四人為保證人乙節，亦有中國農民銀行台中分行八十
    八年九月十日（八八）農中（授）字第三二六號函附卷可按。再甲○○雖又證稱
    ：股東應繳之上開股款，已自配息中扣除完畢云云，惟其既迄未能提供扣除配息
    之資料以供調查，其所為證詞自難憑採。又被告雖提出宏全公司八十一年一月十
    一日之會議資料為證，惟該會議資料，紙張新穎，且各該資料上之印文顯明，顯
    非八十一年一月十一日之會議資料，有該會議資料在卷可考，亦難據此為有利於
    被告之認定。綜上所述，事證明確，被告犯行堪以認定。
二、核被告戴清溪所為，係犯刑法第二百十四條使公務員登載不實罪及公司法第九條
    第三項前段之罪。被告委由無犯罪故意之詹啟吉會計師事務所人員以申請文件表
    明收足股款、及辦理宏通公司及宏帥公司之設立登記，為間接正犯。查被告犯罪
    後，有關公司法第九條第三項所定之法定刑中罰金之單位「銀元」，雖於八十六
    年六月二十五日修正為「新台幣」，並於同月二十七日生效，惟其刑度並無輕重
    之變更，故無比較問題，應依刑法第二條第一項前段，依修正後公司法第九條第
    三項規定論處。被告明知宏通公司及宏帥公司應收之股款，股東並未實際繳納，
    而均以申請文件表明收足；及委人辦理該二家公司設立登記之所為，均時間緊接
    ，方法相同，觸犯構成要件相同之罪名，顯均係基於概括犯意反覆為之，均應依
    連續犯之規定以一罪論。又其所犯上開二罪間有方法結果之牽連關係，為牽連犯
    ，應從一重公司法第九條第三項前段之罪處斷。爰審酌被告犯罪之動機、目的、
    手段，所生危害、犯罪後之態度等一切情狀，量處如主文所示之刑。查被告前未
    曾受有期徒刑以上刑之宣告，有台灣台中地方法院檢察署刑案資料查註紀錄表附
    卷可按，其因一時短於思慮，致觸本案犯行，且己達六十八歲，經此偵審教訓，
    當知所警惕，而無再犯之虞，本院認前開對其宣告之刑，以暫不執行為適當，爰
    併宣告緩刑二年，以啟自新。
據上論斷，應依刑事訴訟法第二百九十九條第一項前段，公司法第九條第三項，刑法
第五十六條、第二條第一項前段、第十一條前段、第二百十四條、第五十五條、第七
十四條第一款，罰金罰鍰提高標準條例第一條前段，判決如主文。
中    華    民    國    八十九    年      一        月        二十五    日
                                        法  官  江  奇  峰
右正本證明與原本無異。
如不服本判決，應於送達後十日內向本院提出上訴狀(須附繕本)，上訴於台灣高等
法院台中分院。
                                        書記官
中    華    民    國    八十九    年      一        月       二十五     日
附錄論罪科刑法條
刑法第二百十四條：
明知為不實之事項，而使公務員登載於職務上所掌之公文書，足以生損害於公眾或他
人者，處三年以下有期徒刑、拘役或五百元以下罰金。
公司法第九條第三項：公司應收之股款，股東並未實際繳納，而以申請文件表明收足
，或股東雖已繳納而登記後將股款發還股東，或任由股東收回者，公司負責人各處五
年以下有期徒刑、拘役或科或併科新台幣六萬元以下罰金。


司法院資訊處製作；財團法人民間司法改革基金會備份。
